# Espaces excédentaires et déficitaires

## Cinquante ans de mobilités : une géographie de l’attractivité reconfigurée

Au cours des cinquante dernières années, la géographie des territoires qui attirent et de ceux que l’on quitte a été profondément renouvelée. Des espaces qui perdaient de la population sont devenus attractifs, comme les zones rétro-littorales de l’Ouest et les zones peu denses du Sud-Ouest, aujourd’hui en pleine expansion. Au contraire, certains territoires qui étaient attractifs perdent désormais plus d’habitants qu’ils n’en gagnent au jeu des mobilités résidentielles : l’Île-de-France et la Côte d’Azur en sont des exemples caractéristiques.

Mais il y a aussi des constantes : une grande partie du Nord-Est connaît un déficit migratoire depuis plusieurs décennies et l’évolution de la population n’y est souvent soutenue que par le dynamisme démographique naturel. Ce chapitre dresse la géographie des mobilités résidentielles d’aujourd’hui en les inscrivant dans cinquante ans d’évolutions passées, mais aussi les mettant en perspective avec l’autre ressort de la croissance démographique : le solde naturel. Une approche « grand angle » qui a pour vertu de rappeler que les trajectoires des territoires ne sont pas immuables, ni uniquement tributaires de leur attractivité.

### Périurbanisation et littoralisation : quand les mobilités résidentielles construisent le contraste Nord-Est / Sud-Ouest


```{r carto_typo_SM_EPCI,echo=F, message=F, warning=F, fig.width=9.5,fig.height=8}


# fonction création contours supracomm
crea_carto_SUPRACOMM <- function(CARTO_COMM,NIVGEO, SG) {
  
  # création de la table supra-communale avec tous les niveaux supra comm associés
  comm_supra <- merge(CARTO_COMM, table_supracom_2016_v2, by.x = "DEPCOM", by.y = "CODGEO", all.x = TRUE)
  # aggrégation de la table supra-comm
  NIVGEO_geo <- comm_supra %>%  dplyr::select(!!rlang::sym(NIVGEO)) %>% group_by(!!rlang::sym(NIVGEO)) %>% summarize() 
  
  # simplification des geometries
  library(rmapshaper)
  NIVGEO_geo.s <- ms_simplify(input = as(NIVGEO_geo, 'Spatial'), keep = SG) %>% st_as_sf()
  
  # centroides
  NIVGEO_geo.ctr <- NIVGEO_geo %>% st_centroid( of_largest_polygon = F) %>%
    mutate(x_ctr = map_dbl(geometry, ~st_centroid(.x)[[1]]),
           y_ctr = map_dbl(geometry, ~st_centroid(.x)[[2]]))
  
  # sortie des couches en dur
  assign(paste0("geo_poly_",NIVGEO), NIVGEO_geo.s, envir=.GlobalEnv)
  assign(paste0("geo_ctr_",NIVGEO), NIVGEO_geo.ctr, envir=.GlobalEnv)
  
}



#### calcul des indicateurs histodemo ####

calcul_histodemo_NIVGEO <- function( NIVGEO) {
  
  # stats evol pop par periode intercensitaire 
  NIVGEO_indics_histodemo <- COMM_HISTO_POP %>%
    #filter(!substr(CODGEO,1,2) %in% '97') %>%
    left_join(table_supracom_2016_v2, by = c("CODGEO" = "CODGEO")) %>%
    mutate(POPDEB0914 = POP_2009, POPFIN0914 = POP_2014,
           POPDEB9909 = POP_1999, POPFIN9909 = POP_2009,
           POPDEB9099 = POP_1990, POPFIN9099 = POP_1999,
           POPDEB8290 = POP_1982, POPFIN8290 = POP_1990,
           POPDEB7582 = POP_1975, POPFIN7582 = POP_1982,
           POPDEB6875 = POP_1968, POPFIN6875 = POP_1975)  %>%
    dplyr::select(NIVGEO,ends_with("0914"),ends_with("9909"),ends_with("9099"),ends_with("8290"),ends_with("7582"),ends_with("6875"))  %>%
    group_by(!!rlang::sym(NIVGEO)) %>%
    summarise_if(is.numeric,funs(sum)) %>%
    gather(indic,POP, -!!rlang::sym(NIVGEO)) %>%
    mutate(periode = str_sub(indic,-4,-1),
           indic = substr(indic,1,nchar(indic)-4)) %>%
    spread(indic,POP) %>%
    mutate(annee_debut = case_when(substr(periode,1,2) <20 ~ as.numeric(paste0(20,substr(periode,1,2))),
                                   TRUE ~ as.numeric(paste0(19,substr(periode,1,2))) )) %>%
    mutate(annee_fin = case_when(str_sub(periode,-2,-1) <20 ~ as.numeric(paste0(20,str_sub(periode,-2,-1))),
                                 TRUE ~ as.numeric(paste0(19,str_sub(periode,-2,-1))) )) %>%
    mutate(EVOLPOP = POPFIN - POPDEB,
           SN = NAIS - DECE,
           SM = EVOLPOP - SN) %>%
    mutate(nb_annees = annee_fin - annee_debut,
           TCAMPOP = (POPFIN / POPDEB) ^(1/nb_annees)-1,
           TCAMPOP_SN = SN * TCAMPOP / EVOLPOP,
           TCAMPOP_SM = TCAMPOP - TCAMPOP_SN) %>%
    mutate(periode_annees = paste0(annee_debut,"_",annee_fin),
           periode_milieu = annee_fin - (annee_fin - annee_debut)/2) 
  
  
  
  # création de la table
  assign(paste0("indics_histodemo_",NIVGEO), NIVGEO_indics_histodemo, envir=.GlobalEnv)
  
}




# récupération des libellés

libelles_histodemo_NIVGEO <- function(TABLE, NIVGEO) {
  
  #df <- paste0("indics_histodemo_",NIVGEO)
  
  # référentiels
  ref_CATAEU2010 <-
    tribble(
      ~CATAEU2010, ~LIB_CATAEU2010,
      '111' , "Grands pôles urbains",
      '112' , "Couronne des grands pôles urbains",
      "120" , "Communes multipolarisées",
      '211' , "Moyens pôles", 
      '212' , "Couronne des moyens pôles",
      '221' , "Petits pôles",
      '222' , "Couronne des petits pôles",
      '300' , "Autres communes multipolarisées",
      '400' , "Communes isolées hors influence des pôles")
  
  ref_GRIDDENS <-
    tribble(
      ~TYPEDENS, ~LIB_TYPEDENS,
      "1" , "Dense",
      "2" , "Densité intermédiaire",
      "3" , "Peu dense",
      "4" , "Très peu dense")
  
  REF_libelles <- 
    libelles_supracom_2016 %>%
    bind_rows(ref_CATAEU2010 %>% mutate(NIVGEO = "CATAEU2010") %>% rename(CODGEO = CATAEU2010, LIBGEO = LIB_CATAEU2010)) %>%
    bind_rows(ref_GRIDDENS %>% mutate(NIVGEO = "TYPEDENS") %>% rename(CODGEO = TYPEDENS, LIBGEO = LIB_TYPEDENS)) %>%
    # libellés communes
    bind_rows(table_supracom_2016_v2 %>% dplyr::select(CODGEO,LIBGEO) %>%
                mutate(NIVGEO = "COMM") ) %>%
    rename(NIVGEO_REF = NIVGEO)
  
  
  NIVGEO_indics_histodemo <- TABLE %>% rename(NIVGEO = NIVGEO) %>%
    left_join(REF_libelles %>% filter(NIVGEO_REF == NIVGEO) %>% dplyr::select(CODGEO, LIBGEO),
              by = c( 'NIVGEO' = 'CODGEO')  ) %>%
    #ordre variables dans dataframe
    dplyr::select(NIVGEO, LIBGEO, everything())
  
  # NIVGEO_indics_histodemo <- NIVGEO_indics_histodemo %>% 
  #   rename(!!rlang::sym(paste0("LIB_",NIVGEO)) = LIBGEO)
  
  # création de la table
  assign(paste0("indics_histodemo_",NIVGEO), NIVGEO_indics_histodemo, envir=.GlobalEnv)
}
#### création des couches cartographiques ####
library(tidyverse)
library(janitor)
library(sf)

COMMG_COG2016_METDOM <- st_read("N:/Transverse/Donnees_Obs/Donnees_SIG/Decoupages_Admin_Stat/COG/COG2016/couches_provisoires/BOT/com2016.shp" , stringsAsFactors = F, quiet = TRUE) %>% st_transform(2154) %>%
  mutate(DEPCOM = ifelse(substr(codgeo,1,2) == '75' ,'75056',
                         ifelse(substr(codgeo,1,3) == '132' ,'13055',
                                ifelse(substr(codgeo,1,4) == '6938' ,'69123',codgeo)))) %>%
  group_by(DEPCOM) %>%
  summarise() %>%
  st_buffer(dist = 0) 

# import shp communes DROM
COMMG_DROM <- st_read("N:/Transverse/Donnees_Obs/Donnees_SIG/Decoupages_Admin_Stat/COG/COG2015/REFONTE_PROVISOIRE/BASE_DROM_RAPPROCHE/BASE_COM_FRAMET_DROM2.shp" , stringsAsFactors = F, quiet = TRUE) %>% st_set_crs(2154) %>%
  filter(substr(CODE_DEPT,1,2) %in% '97') 

COMMG_COG2016_METDOM2 <- COMMG_COG2016_METDOM %>%
  filter(!substr(DEPCOM,1,2) %in% '97') %>%
  rbind(COMMG_DROM %>% select(DEPCOM=INSEE_COM) )


## table de correspondance supracomm

library(readxl)
# import grille densité
COMM_GRIDENS <- read_excel("N:/Transverse/Donnees_Obs/Donnees_Statistiques/Insee/Grille de densité communale/2016/grille_densite_2016/grille_densite_2016.xls", sheet = "grille_densite_2016",col_types = "text") %>%
  clean_names() %>%
  mutate(CODGEO = str_sub(paste0("00",depcom),-5,-1)) %>%
  dplyr::select(CODGEO, TYPEDENS = typo_degre_de_densite) 


library(COGugaison)
table_supracom_2016_v2 <- table_supracom_2016 %>%
  rename(ZE = ZE2010, UU = UU2010, AU = AU2010, EPCI2016 = EPCI) %>%
  # recup EPCI 2018 sur COG 2016
  left_join(
    changement_COG_typo(table_entree=table_supracom_2018 %>% dplyr::select(CODGEO, EPCI) ,
                        annees=c(2018:2016),
                        methode_fusion="methode_max_pop",libgeo=T,donnees_insee=T),
    by = "CODGEO") %>%
  # autres mailes supra-communales
  mutate(COMM = CODGEO,
         PAYS = "FRA",
         METRODOM = case_when(substr(CODGEO,1,2) %in% '97' ~ "DOM", TRUE ~ "METRO")) %>%
  left_join(COMM_GRIDENS, by = c('CODGEO', "CODGEO"))



# fonction création contours supracomm

crea_carto_SUPRACOMM(CARTO_COMM = COMMG_COG2016_METDOM2, NIVGEO = "EPCI", SG = 0.05)
crea_carto_SUPRACOMM(CARTO_COMM = COMMG_COG2016_METDOM2, NIVGEO = "DEP", SG = 0.05)


#### import des données histodemo ####




# import données communales historiques ####

COMM_HISTO_POP <- read_excel("N:/Transverse/Donnees_Obs/Donnees_Statistiques/Insee/RP/RP2014/series_historiques/base-cc-serie-historique-2014/base-cc-serie-historique-2014.xls", sheet = "COM_2014",skip = 5) %>%
  rename(POP_2014 = P14_POP,
         POP_2009 = P09_POP,
         POP_1999 = D99_POP,
         POP_1990 = D90_POP,
         POP_1982 = D82_POP,
         POP_1975 = D75_POP,
         POP_1968 = D68_POP
  ) %>%
  select(-c(REG, DEP))


# calculs
 calcul_histodemo_NIVGEO(NIVGEO ="EPCI")

 

###### calcul typo

indics_histodemo_EPCI_clamat <- 
  indics_histodemo_EPCI %>%
  mutate(TCAMPOP_SM = case_when(is.nan(TCAMPOP_SM) ~ 0, TRUE ~ TCAMPOP_SM)) %>%
  left_join(indics_histodemo_EPCI %>%
              filter(periode %in% '0914') %>%
              mutate(triTCAMPOPSM20092014 = case_when(TCAMPOP_SM < 0 ~ "neg",
                                                      between(TCAMPOP_SM,0,0.006) ~ "fai",
                                                     TCAMPOP_SM > 0.006 ~ "pos",
                                                     TRUE ~ "fai")) %>%
              select(EPCI, triTCAMPOPSM20092014), by = "EPCI" ) %>%
              left_join(indics_histodemo_EPCI %>%
                          filter(periode %in% '9909') %>%
                          mutate(triTCAMPOPSM19901999 = case_when(TCAMPOP_SM <= 0 ~ "neg",
                                                                  between(TCAMPOP_SM,0,0.006) ~ "fai",
                                                                          TCAMPOP_SM > 0.006 ~ "pos"))  %>%
                                   select(EPCI, triTCAMPOPSM19901999), by = "EPCI" ) %>%
  filter(periode %in% '0914') %>%
  mutate(triTCAMPOPSM = paste0(triTCAMPOPSM19901999, "_",triTCAMPOPSM20092014 )) %>%
  mutate(triTCAMPOPSM_f = factor(triTCAMPOPSM, levels = c('neg_neg', 'neg_fai', 'neg_pos',
                                                          'fai_neg', 'fai_fai', 'fai_pos',
                                                          'pos_neg', 'pos_fai', 'pos_pos')))





# illustration carto ####

library(hrbrthemes)
# carto 

ggplot() +
  geom_sf(data =  #geo_poly_EPCI %>% full_join(indics_histodemo_EPCI_clamat , by = c('EPCI' = 'NIVGEO')) ,
            geo_poly_EPCI %>% full_join(indics_histodemo_EPCI_clamat , by = c('EPCI' = 'EPCI')) ,
          aes(fill=triTCAMPOPSM_f), color = NA) +
  
  geom_sf(data = st_cast(geo_poly_DEP, "MULTIPOLYGON"), color = "grey65", fill = NA ,size = 0.05) +
  #scale_fill_manual(values=c("orange", "green", "purple","blue", "red"), name ="Classe") +
  scale_fill_manual(values=c("#632523", "#254061", "#4F6228",
                             "#953735", "#558ED5", "#77933C",
                             "#D99694", "#8EB4E3", "#C3D69B"), name ="Classe") +
  #theme_ipsum() +
  theme(legend.position = "right", axis.line=element_blank(),axis.text=element_blank(),axis.title=element_blank() )+
  labs(
    title = "Classification des EPCI selon les TCAMPOPSM 1999-2009 vs-2009-14",
    subtitle = "Par EPCI 2018",
    #subtitle = "Par département",
    caption = "Source : Insee RP 2014 - séries historiques"
  ) +   
  coord_sf(crs = st_crs(2154), datum = NA)



```

Mais.
Mais.
Ca bouge !


```{r carto_typo_SM_DEP,echo=F, message=F, warning=F, fig.width=9.5,fig.height=8}

# calculs
 calcul_histodemo_NIVGEO(NIVGEO ="DEP")

 # ajout libellés
libelles_histodemo_NIVGEO(TABLE = indics_histodemo_DEP, NIVGEO ="DEP")
 

indics_histodemo_DEP_clamat <- 
  indics_histodemo_DEP %>%
  mutate(TCAMPOP_SM = case_when(is.nan(TCAMPOP_SM) ~ 0, TRUE ~ TCAMPOP_SM)) %>%
  left_join(indics_histodemo_DEP %>%
              filter(periode %in% '0914') %>%
              mutate(triTCAMPOPSM20092014 = case_when(TCAMPOP_SM < 0 ~ "neg",
                                                      between(TCAMPOP_SM,0,0.006) ~ "fai",
                                                     TCAMPOP_SM > 0.006 ~ "pos",
                                                     TRUE ~ "fai")) %>%
              select(NIVGEO,TCAMPOP_SM_20092014 = TCAMPOP_SM, triTCAMPOPSM20092014), by = "NIVGEO" ) %>%
              left_join(indics_histodemo_DEP %>%
                          filter(periode %in% '9909') %>%
                          mutate(triTCAMPOPSM19992009 = case_when(TCAMPOP_SM <= 0 ~ "neg",
                                                                  between(TCAMPOP_SM,0,0.006) ~ "fai",
                                                                          TCAMPOP_SM > 0.006 ~ "pos"))  %>%
                                   select(NIVGEO, TCAMPOP_SM_19992009 = TCAMPOP_SM,triTCAMPOPSM19992009), by = "NIVGEO" ) %>%
  filter(periode %in% '0914') %>%
  mutate(triTCAMPOPSM = paste0(triTCAMPOPSM19992009, "_",triTCAMPOPSM20092014 )) %>%
  mutate(triTCAMPOPSM_f = factor(triTCAMPOPSM, levels = c('neg_neg', 'neg_fai', 'neg_pos',
                                                          'fai_neg', 'fai_fai', 'fai_pos',
                                                          'pos_neg', 'pos_fai', 'pos_pos')))



library(ggiraph)
library(scales)
# style du popup
tooltip_css <- "background-color:white;padding:2px;font-size: 80%;color: white;opacity:0.2"

my_gg <-
ggplot() +
  geom_sf_interactive(data =  geo_poly_DEP %>% full_join(indics_histodemo_DEP_clamat , by = c('DEP' = 'NIVGEO')) ,
          aes(fill=triTCAMPOPSM_f,
              tooltip = paste0(
                #"<style> div.leaflet-popup-content {width:auto!important;}</style>",
                #"<img src = ",paste0('"' ,img,'"'), " height=\"50\"width=\"60\">",
                #"<b>","<font size=2.5 color=black>" ,  conv_accents(DEP),"</font>","</b>",
                "TCAM POP SM :" , "<br>",
                "entre 1999 et 2009 :" , percent(TCAMPOP_SM_19992009),"<br>",
                "entre 2009 et 2014 :" , percent(TCAMPOP_SM_20092014) ),
              #   #" (",substr(CV,1,2),")", "</font>", "<br>"),
              data_id = DEP), color = NA) +
  
  geom_sf(data = st_cast(geo_poly_DEP, "MULTIPOLYGON"), color = "grey65", fill = NA ,size = 0.05) +
  #scale_fill_manual(values=c("orange", "green", "purple","blue", "red"), name ="Classe") +
  scale_fill_manual(values=c("#632523", "#254061",# "#4F6228",
                             "#953735", "#558ED5", "#77933C",
                             "#D99694", "#8EB4E3", "#C3D69B"), name ="Classe") +
  #theme_ipsum() +
  theme(legend.position = "right", axis.line=element_blank(),axis.text=element_blank(),axis.title=element_blank() )+
  labs(
    title = "Classification des départements selon les TCAMPOPSM 1999-2009 vs-2009-14",
    #subtitle = "Par EPCI",
    subtitle = "Par département",
    caption = "Source : Insee RP 2014 - séries historiques"
  ) +   
  coord_sf(crs = st_crs(2154), datum = NA)

# ggiraph
ggiraph(code = {print(my_gg)},
        #selection_type = "multiple", 
        # height_svg = 50, 
        #  width_svg = 50,
        #width = 0.7,
        #height = 5,
        #tooltip_extra_css = tooltip_css,
        tooltip_offx = 0, tooltip_offy = -25,
        zoom_max = 2,
        hover_css = "{fill:orange;r:6px;}")



```

ce genre de choses quoi.

```{r test_echarts_1,echo=F, message=F, warning=F, fig.width=9.5,fig.height=8}

library(echarts4r)

# with negative
USArrests %>% 
  dplyr::mutate(
    State = row.names(.),
    Rape = -Rape
  ) %>% 
  e_charts(State) %>% 
  e_area(Murder) %>%
  e_bar(Rape, name = "Sick basterd", x.index = 1) %>% # second y axis 
  e_mark_line("Sick basterd", data = list(type = "average")) %>% 
  e_mark_point("Murder", data = list(type = "max")) %>% 
  e_tooltip(trigger = "axis")

```

ou ça (avec de l'imagination...)

```{r test_echarts_2,echo=F, message=F, warning=F, fig.width=9.5,fig.height=8}

library(echarts4r)

latlong <- seq(-180, 180, by = 5)
wind = expand.grid(lng = latlong, lat = latlong)
wind$slng <- rnorm(nrow(wind), 0, 200)
wind$slat <- rnorm(nrow(wind), 0, 200)
wind$color <- abs(wind$slat) - abs(wind$slng)

trans <- list(opacity = 0.5) # transparency

wind %>% 
  e_charts(lng, backgroundColor = '#333') %>% 
  e_geo(
    itemStyle = list(
      normal = list(
        areaColor = "#323c48",
        borderColor = "#111"
      )
    )
  ) %>% 
  e_flow_gl(lat, slng, slat, color, 
    coord.system = "geo", 
    itemStyle = trans,
    particleSize = 2
  ) %>% 
  e_visual_map(
    color, # range
    dimension = 4, # lng = 0, lat = 1, slng = 2, slat = 3, color = 4
    show = FALSE, # hide
    inRange = list(
      color = c('#313695', '#4575b4', '#74add1', '#abd9e9', '#e0f3f8', 
                '#ffffbf', '#fee090', '#fdae61', '#f46d43', '#d73027', '#a50026')
    )
  )

```
